臺灣雲林地方法院刑事判決　　　　　　　　　　　　　 九十年度訴字第一九五號
　　公　訴　人　臺灣雲林地方法院檢察署檢察官
　　被　　　告　己○○
　　選任辯護人　洪士凱
右列被告因偽造文書等案件，經檢察官提起公訴（八十九年度偵字第二五○一號），
本院判決如左：
    主  文
己○○共同連續行使偽造私文書，足以生損害於他人，處有期徒刑陸月，如易科罰金
，以參佰元折算壹日，緩刑貳年。
    事  實
一、己○○係丁○○、戊○○、乙○○及丙○○之先父張分（已於民國八十八年十一
    月十四日亡故）之配偶。己○○於張分亡故後，明知張分生前存放於金融機構帳
    戶內之存款已成為遺產之一部，且未經張分生前之授權，亦未經張分全體繼承人
    之授權，竟基於偽造文書及意圖為自己不法所有之概括犯意：（一）於八十八年
    十一月十五日，持其所持有之張分印章及莿桐鄉農會存摺，前往雲林縣莿桐鄉農
    會六合分部，冒用張分名義，在取款憑條上盜用張分之印章，偽造面額二十三萬
    元（下同）之取款憑條後行使，致使該農會承辦人員因而陷於錯誤，將張分於該
    農會所開設之活期儲蓄存款帳戶（帳號：0000000號）內存款新臺幣二十
    三萬元轉帳至己○○設於同農會之活期儲蓄存款帳戶（帳號：0000000號
    ）內。復於同年十二月三十日前往上開分部，於結清申請書取款憑條上盜用張分
    之印章並偽簽張分姓名後行使，亦使承辦人員陷於錯誤，再將上開帳戶內餘款四
    千三百零二元辦理結清手續後轉帳至己○○前開帳戶，均足以生損害於張分之其
    他繼承人丁○○、戊○○、乙○○、丙○○等人及該農會對張分存款帳戶存提款
    管理之正確性；（二）於八十八年十一月十五日，持其所持有之張分印章，與丁○○基於偽造文書之犯意聯絡，偕同丁○○前往雲林縣莿桐鄉莿桐郵局，佯為張
    分之代理人，分別於面額各為五十萬元、五十萬元及四十萬元、存款人均為張分
    之郵政定期儲金分期付息存單上盜用張分印章後行使，以辦理提前終止定期存款
    契約，並轉匯金額共計一百三十九萬一千三百三十四元（原額一百四十萬元，因
    扣除部分金錢）於己○○設於莿桐郵局之存簿儲金帳戶（帳號：0000000
    號）內，而足以生損害於張分之其他繼承人戊○○、乙○○、丙○○等人及該郵
    局對於存款帳戶存提款管理之正確性；（三）於八十八年十一月二十三日，持其
    所持有之張分印章，與戊○○基於偽造文書之犯意聯絡，偕同戊○○前往臺灣土
    地銀行斗六分行，推由戊○○填妥該存摺類取款憑條後，於該提款單上盜用張分
    之印章後行使，而使該銀行承辦人員陷於錯誤，准予提領十萬元，足以生損害於
    張分之其他繼承人丁○○、乙○○及丙○○等人及該銀行對於存款帳戶存提款管
    理之正確性；（四）於八十八年十一月二十四日，持其所持有之張分印章，與戊○○基於偽造文書之犯意聯絡，偕同戊○○前往莿桐郵局，由戊○○填妥郵政存
    簿儲金提款單後，於該提款單上盜用張分之印章後行使，以辦理終止張分與該郵
    局之存簿儲金（帳號：0000000號）存款契約，並將該帳戶內之餘款四萬
    三千一百三十二元（含利息七百四十二元）轉帳於己○○前揭莿桐郵局存簿儲金
    帳戶（帳號：0000000號）內，而足以生損害於張分之其他繼承人丁○○
    、乙○○及丙○○等人及該郵局對於存款帳戶存提款管理之正確性。
二、案經戊○○訴請臺灣雲林地方法院檢察署檢察官偵查及該署檢察官自動簽分偵辦
    後起訴。
    理  由
一、訊之被告己○○，固坦承於右揭時、地未經張分全體繼承人之授權而持張分之印
    章，前往農會、郵局及銀行等處，辦理轉帳、結清或受領右開款項等事實，惟矢
    口否認有何偽造文書及詐欺取財之犯行，辯稱：莿桐農會存款二十三萬元部分，
    伊是要用來辦理張分的喪葬事宜，而辦理四千三百零二元部分結清事宜係經他人
    建議如此較為方便而為；郵局定存一百四十萬元部分，係丁○○陪同伊去辦理，
    郵局存款四萬二千三百九十元部分則係戊○○在徵得伊同意之後，自行前往辦理
    轉帳事宜；土地銀行存款十萬元則是用來辦理喪葬事宜云云。惟查：
    （一）右揭被告盜用張分之印章，偽造取款憑條而行使，以詐領張分上開金融帳
          戶存款等事實，業據告訴人戊○○指訴歷歷，並經證人丁○○、乙○○、
          丙○○證述屬實。且按人之權利能力始於出生終於死亡，又繼承因被繼承
          人死亡而開始，民法第六條、第一千一百四十七條分別定有明文，又其權
          利義務因死亡而開始繼承，由繼承人承受，故關於遺產之法律行為，自當
          由全體繼承人為之。本件被告明知其夫張分已亡故，該存款即為遺產之一
          部，竟未經全體繼承人之授權同意，仍以張分之名義填具取款憑條，並蓋
          用張分之印章，使前開金融機構之櫃員誤認為張分仍在世且有授權，而交
          付、轉帳款項，顯有偽造文書及詐欺取財之犯行。
    （二）就右揭事實（二）部分，被告已供稱：當時是丁○○與其一同前往辦理提
          前終止張分郵局定期存款契約，此情核與證人丁○○於本院九十年度易字
          第四五○號違反醫師法一案警訊中供述：「（問：你父親的遺產【郵局】
          新台幣壹佰肆拾萬元是否是你自願提領給己○○的？）是己○○叫我載他
          去莿桐郵局，我在車上等他，後來己○○來叫我幫他填提款單，但錢是要
          拿出來辦理喪葬費用，那知他將錢轉入他的帳號」等語相符，有該警訊筆
          錄一份在卷可佐，亦與證人甲○○證稱：己○○當天是由她兒子陪同前來
          等語相吻合，是證人丁○○於本院審理時否認有與被告偕同辦理提前終止
          張分郵局定期存款契約之詞，不足採信。故被告與證人丁○○就右揭事實
          （二）行使偽造私文書部分，顯有犯意聯絡及行為分擔。
    （三）就右揭事實（三）及（四）部分，經調取張分於臺灣土地銀行斗六分行存
          款帳戶八十八年十一月二十三日「壹拾萬元正」之存摺類取款憑條及八十
          八年十一月二十四日莿桐郵局存款帳戶「肆萬參仟玖佰元正」之提款單各
          一紙，送請法務部調查局鑑定結果，認該筆跡均與告訴人戊○○之當庭筆
          跡、雜記簿上所寫筆跡筆劃特徵相符，有法務部調查局九十一年一月七日
          調科貳字第九○○八○七八九號鑑定通知書一紙附卷可稽，堪認上開二紙
          取款單均為告訴人戊○○所填寫，告訴人戊○○對於行使上開偽造取款憑
          條之事，自難諉為不知。故被告與告訴人戊○○就右揭事實（三）及（四
          ）行使偽造私文書部分，亦有犯意聯絡及行為分擔無訛。
    （四）就農會存款二十三萬元部分：經檢察官訊問被告為何不直接領取，而以轉
          帳至其同一農會之帳戶內時，被告固辯稱：張分於莿桐鄉農會之上開帳戶
          並未申領提款卡，伊因不識字，故亦無法以提款單領款，乃有轉帳之舉云
          云，惟經賡續訊以其於莿桐鄉農會之帳戶是否申領提款卡時，被告又答稱
          ：伊並未申領提款卡，伊係請他人代寫提款單領款云云，果爾，則被告在
          領取張分於莿桐鄉農會上開帳戶內之款項時，自得請人代勞填寫提款單，
          又何須多此一舉，將張分之農會存款轉帳至自己之帳戶內後，再請他人代
          填提款單後取款？參以被告就此一疑問亦辯稱：伊於八十八年十一月十五
          日原本係要領款，伊因不識字，乃請他人代為填寫提款單，嗣經該人建議
          ，而直接轉帳至伊戶頭云云，可見被告亦自承其知悉可透過填寫提款單之
          方式領取張分之存款，至所謂轉帳之舉乃經他人建議云云，純屬搪責之詞
          ，不足採信；且張分係於八十八年年十一月十四日亡故，此有死亡證明書
          影本、戶籍謄本各乙份在卷足稽，依被告上開所辯，渠於次日（即十一月
          十五日）原擬提款以支應喪葬費用，惟依卷附己○○之雲林縣莿桐鄉農會
          活期儲蓄存款存摺影本所示，被告於十一月十五日轉帳後，並未於當日領
          取任何款項，而係遲至同月二十三日後方有第一筆款項之支出，此顯與上
          開支應喪葬費用之說有所不符；再者，被告於八十八年十二月三十日前往
          雲林縣莿桐鄉農會六合分部，於結清申請書取款憑條上蓋用張分印章並簽
          署張分姓名以結清張分於該農會上開帳戶內之款項四千三百零二元，不僅
          業經被告於偵查中自承在卷，亦有取款憑條影本一紙附卷足參，被告固辯
          稱：伊與張分曾約定兩人中後亡故者得運用先亡故者之遺產云云，惟此乃
          被告片面之詞，渠並未能舉證以實其說，難認屬實；且依被告莿桐鄉農會
          上開帳戶交易明細表所載，於八十九年一月十五日有提領一筆四十萬元之
          紀錄，並於同年二月十七日結清該帳戶，而被告亦於本院審理時自承是要
          回宜蘭才提領該四十萬元款項等語，可見被告確有意圖為自己不法所有之
          犯意。是被告未經張分生前之授權而盜蓋張分之印章，偽簽張分之姓名以
          辦理結清事宜，並詐領上開款項等情，堪以認定。
    （五）就郵局定存一百三十九萬一千三百三十四元及存簿儲金四萬三千一百三十
          二元部分：依卷附被告之莿桐郵局郵政存簿儲金簿影本所示，該二筆款項
          分別於八十八年十一月十五日及同年月二十四日入帳，然被告隨即於八十
          八年十二月十日提領一百五十萬元，改以其名義辦理定期存款三筆，有雲
          林郵局九十年八月二十七日九○五○六○七－一二號函一份附卷可按，使
          該郵局帳戶內之存款所剩無幾（二萬四千四百五十四元），被告有為自己
          不法所有之意圖，已甚為顯然。
    此外，復有張分及被告之莿桐鄉農會存戶之交易明細表、莿桐農會取款憑條、收
    入傳票各二紙、郵政定期儲金分期付息存單三紙、郵政存簿儲金提款單三紙、臺
    灣土地銀行存摺類取款憑條一紙、郵政儲金儲戶繼承人繼承存款申請書影本（以
    上均影本）附卷足稽。綜上所述，被告前開所辯，無非飾卸之詞，不足採信。被
    告行使偽造文書及詐欺取財之犯行洵堪認定。
二、查張分死亡後，其遺留之上開金融機構存款即屬於遺產，為繼承人公同共有，未
    經合法辦理繼承手續，任何人均不得擅自處分。本件被告意圖為自己不法之所有
    ，未經其他全體繼承人同意，即擅自或與證人丁○○、告訴人戊○○偽造張分名
    義之取款憑條領款，使不知情之該金融機構承辦人員陷於錯誤而付款或轉帳，已
    足生損害於張分之其他繼承人，核其所為，係犯刑法第二百十六條、第二百十條
    之行使偽造私文書罪、第三百三十九條第一項詐欺取財罪。被告偽造私文書復持
    以行使，其偽造私文書之低度行為，為行使之高度行為所吸收；又其盜用張分印
    章為偽造私文書之部分行為，均不另論罪。被告就事實（二）及事實（三）、（
    四）填寫張分名義之取款憑條，詐領存款之行為，分別與證人丁○○及告訴人戊○○間，互有犯意之聯絡及行為之分擔，為共同正犯。被告所犯如犯罪事實欄所
    載多次行使偽造私文書及詐欺取財之犯行，時間均各緊接，犯罪構成要件均屬相
    同，顯係各基於概括犯意反覆為之，均應依連續犯規定，從詐取之金額較多，可
    認情節較重之事實（二）部分論以一罪，並加重其刑。另被告所犯行使偽造私文
    書、詐欺取財二罪之間，互有方法、目的之牽連關係，為牽連犯，應從一重之行
    使偽造私文書罪處斷。被告行使前開偽造之土地銀行取款憑條部分及詐領金融機
    構存款部分，雖未據起訴，惟與起訴事實分別有連續犯及牽連犯之裁判上一罪關
    係，為起訴效力所及，本院自應併予審理。爰審酌被告前無犯罪紀錄，素行尚良
    好，與死者、告訴人之關係，及其犯罪之動機、目的、手段、所生損害及犯後已
    分別給付張分之其他繼承人丁○○、戊○○、乙○○及丙○○等人各四十七萬二
    千二百三十四萬元支票一紙等一切情狀，量處如主文所示之刑，以示懲儆。又按
    被告行為後，刑法第四十一條之規定，業於九十年一月四日修正，同年月十日經
    總統公布施行，條正後條文為：「犯最重本刑為五年以下有期徒刑以下之刑之罪
    ，而受六個月以下有期徒刑或拘役之宣告，因身體、教育、職業、家庭之關係或
    其他正當事由，執行顯有困難者，得以一元以上三元以下折算一日，易科罰金。
    但確因不執行所宣告之刑，難收矯正之效，或難以維持法秩序者，不在此限。」
    ，經比較新舊法結果，以新法有利於被告，應依刑法第二條第一項前段之規定，
    併予諭知易科罰金之折算標準。末查被告前未曾受任何有期徒刑以上刑之宣告，
    此有臺灣雲林地方法院檢察署刑案資料查註紀錄表一紙在卷可稽，考量本案於親
    人死後，趕緊至金融機構領款，其因一時失慮，誤罹刑章，且犯後亦已將金錢償
    還予其他繼承人，本院認其經此科刑宣告之教訓後，當益知警惕，應無再犯之虞
    ，因認其所宣告之刑，以暫不執行為適當，併予宣告緩刑二年，以啟自新。至被
    告於八十八年十二月三十日在莿桐鄉農會結清申請書取款憑條上偽簽「張分」之
    姓名，依現今金融實務觀之，均以存戶之印鑑章作為是否准予提款之認定依據，
    故該張分之姓名，應僅係供辨別提款人而已，並毋須由本人簽名，即難認被告有
    偽造張分署押之犯行，爰另不就該簽名諭知沒收，附此敘明。
三、公訴意旨另以：被告己○○上開（一）、（二）及（四）之犯行，及被告於八十
    八年十二月三日，前往雲林縣斗六市○○路四二二號雲林縣營造業職業工會申請
    勞工保險給付（喪葬津貼及遺屬津貼，依勞工保險條例第六十三條、第六十五規
    定，受領權人除己○○外，尚包含張分之其他繼承人即丁○○、戊○○、乙○○
    及丙○○等四名子女），並經勞工保險局於同月十八日將上開津貼共計一百萬零
    八千元匯入己○○之右開設於莿桐郵局之存簿儲金帳戶（帳號：0000000
    號）後，拒不分與其他繼承人而據為己有（依勞工保險條例施行細則第九十三條
    規定，受領遺屬津貼之同一順序受益人有二人以上時，應共同具領。如尚有未具
    名之其他受益人時，由具領之受益人負責分與之），亦涉犯刑法三百三十五條第
    一項之侵占罪嫌。然按犯罪事實應依證據認定之，無證據不得推定其犯罪事實，
    刑法第一百五十四條定有明文。本件訊之被告則堅決否認有公訴人所指之侵占犯
    行，辯稱：張分四名子女並未曾向伊要求分配上開款項云云。經查，刑法上侵占
    罪之成立，以持有他人之物為前提要件，而本案張分之存款係寄存在金融機構帳
    戶內，被告僅有向金融機構以張分之名義領取存款，並無先持有張分遺留之帳戶
    內金錢，再予侵占入己之行為，故核與侵占罪之構成要件不符。又上開勞工保險
    死亡給付一百萬零八千元部分，依勞工保險條例第六十五條及同條例施行細則第
    九十三條規定觀之，被告乃有權單獨領取，僅須負責分配予其他受益人，而本件
    告訴人及其他受益權人並未提出向被告請求給付該款項或該款項遭侵占之相關證
    據，且雖公訴人指稱依被告之郵局存簿影本所示，被告於八十九年一月四日提領
    二百五十萬元作為他用，惟被告係將該二百五十萬元轉帳至臺灣銀行宜蘭銀行改
    以定期存款，有該銀行存摺在卷可參，並未作為他用，亦難認被告有侵占之犯行
    。此外，復查無其他積極確切事證足認被告有變易持有為不法所有之侵占犯行，
    自不能以侵占罪相繩，惟因公訴人指此與前揭論罪科刑部分有牽連犯之關係，屬
    裁判上一罪，爰不另為無罪之諭知。
四、至證人丁○○及告訴人戊○○與被告共犯右揭事實（二）及事實（三）、（四）
    之行使偽造私文書部分罪嫌，已如前述，宜由檢察官另行偵辦。
據上論斷，應依刑事訴訟法第二百九十九條第一項前段，刑法第二條第一項前段、第
二十八條、第五十六條、第二百十條、第二百十六條、第三百三十九條第一項、第五
十五條、第四十一條第一項前段、第七十四條第一款，罰金罰鍰提高標準條例第一條
、第二條前段，判決如主文。
本案經檢察官黃楹榆到庭執行職務。
中      華      民      國      九十一      年    一    月    三十一    日
                                        臺灣雲林地方法院刑事第一庭
                                            法  官  廖  國  勝
右正本證明與原本無異。
如不服本判決，應於判決送達後十日內向本院提出上訴狀( 應附繕本 )。
                                            書記官  顏  錦  清
中      華      民      國      九十一      年    一    月    三十一    日
附錄本案論罪科刑法條：
刑法第二百一十條：
偽造、變造私文書，足以生損害於公眾或他人者，處五年以下有期徒刑。
刑法第二百十六條：
行使第二百十條至第二百十五條之文書者，依偽造、變造文書或登載不實事項或使登
載不實事項之規定處斷。
刑法第三百三十九條第一項：
意圖為自己或第三人不法之所有，以詐術使人將本人或第三人之物交付者，處五年以
下有期徒刑、拘役或科或併科一千元以下罰金。
